【裁判字號】    98,訴,943
【裁判日期】    980810
【裁判案由】    返還國宅等
【裁判全文】
臺灣臺北地方法院民事判決               98年度訴字第943號
原      告  臺北市政府
法定代理人  丙○○
訴訟代理人  丁○○
複  代理人  甲○○
被      告  乙○○
上列當事人間請求返還國宅事件，本院於民國98年 7月27日辯論
終結，判決如下：
    主    文
被告應自坐落臺北市○○區○○段三小段三二四八地號上門牌號
碼臺北市○○街一六０巷十九弄十九號一樓之國宅遷出，騰空返
還予原告。
被告應自民國九十七年八月十五日起至返還上開建物之日止，按
月給付原告新臺幣肆仟玖佰伍拾元。
訴訟費用由被告負擔。
    事實及理由
一、原告起訴主張：被告前向其承租門牌號碼臺北市○○區○○
    街160巷23弄27號5樓之臺北市國民住宅（華昌國宅），嗣被
    告母親行動不便，並得知華昌國宅另有門牌號碼同巷19弄19
    號1樓國宅（下稱系爭1樓國宅）前住戶剛辦理退租，遂於民
    國97年4月16日向原告申請換租至系爭1樓國宅，並請求通融
    於換租前先允許其逐次搬運家具，但被告竟藉搬放物品之便
    ，於97年 8月15日正式搬入系爭國宅居住，嗣原告審查發現
    被告在前承租 5樓國宅租約之租期內曾將戶籍遷出臺北市，
    違反國民住宅出售出租及商業服務設施暨其他建築物標售標
    租辦法（下稱國宅租售辦法）第 4條第1項第1款規定，遂通
    知被告資格不符，依國宅租售辦法第17條規定及國宅租賃契
    約書第13條第2、3項約定，請求被告返還系爭國宅，並於97
    年9月1日正式函件通知被告，未獲置理，爰依民法第 767條
    規定，請求被告返還系爭國宅，並依民法第 179條規定請被
    告自占用系爭國宅起即97年 8月15日起至返還之日止，按月
    給付租金及管理費新臺幣（下同） 4,950元等語，並聲明：
    (一)被告應將系爭國宅騰空返還予原告；(二)被告應自97年 8月
    15 日起至返還系爭國宅之日止，按月給付原告4,950元。
二、被告則以：其係在不知違背承租國宅規定之狀況下，才將戶
    籍遷出臺北市，但在申請轉租系爭 1樓國宅隨即遷回，希原
    告能通融處理等語資為抗辯，並聲明：原告之訴駁回。
三、本件原告主張被告前向其承租臺北市○○區○○街 160巷23
    弄27號 5樓華昌國宅，租期自96年1月1日至97年12月31日，
    嗣因被告母親行動不便，並得知華昌國宅另有系爭 1樓國宅
    前住戶剛辦理退租，遂於97年 4月16日向原告申請換租至系
    爭 1樓國宅，並請求通融於換租前先允許其逐次搬運家具，
    但被告藉搬放物品之便，於97年 8月15日搬入系爭國宅居住
    ，嗣原告審查發現被告於前承租 5樓國宅租約之租期內曾於
    96年8月7日將戶籍遷出臺北市，復於97年 2月19日遷回，違
    反國宅租售辦法第4條第1項第1款規定，遂於97年8月14日通
    知被告資格不符，請求被告遷出系爭 1樓國宅及返還鑰匙，
    並於97年9月1日正式函件通知被告，惟被告迄今仍未遷出系
    爭 1樓國宅之事實，有租賃契約、換租低樓層申請書、建物
    謄本、照片、公務電話紀錄表、戶籍謄本、台北市政府97年
    9月1日府都住字第09733910400號函在卷可稽（詳本院卷第9
    、10、32、35至37、51、60、61、65頁），復為被告所不爭
    執，自堪信為真實。
四、原告主張被告無權占有系爭 1樓國宅，本於所有權人之地位
    訴請被告返還系爭 1樓國宅及請求相當於租金之不當得利，
    被告以前詞置辯，是本件之爭點厥為：被告是否不符合原告
    規定之承租國宅資格，而無權占有系爭 1樓國宅？原告依民
    法第767條、179條規定請求被告返還系爭國宅，及自97年 8
    月15日起至返還系爭國宅之日止，按月給付4950元，是否有
    理由？經查：
  (一)1.按所有人對於無權占有或侵奪其所有物者，得請求返還之
      ，對於妨害其所有權者，得請求除去之，有妨害其所有權
      之虞者，得請求防止之，民法第767條第1項定有明文。國
      宅租售辦法第 4條第1項第1款規定：「申請承購或承租國
      民住宅者，應具備年滿二十歲，在當地設有戶籍者。」之
      條件；同辦法第17條規定：「國民住宅承租人於承租期間
      ，經國民住宅主管機關查核有不符合規定資格者，國宅主
      管機關得終止租約並收回出租之國民住宅。前項規定，應
      納入租賃契約內容。」。兩造於95非12月22日所簽訂被告
      向原告承租上開 5樓國宅、租期自96年1月1日起至97年12
      月31日止之租賃契約第13條第2、3項約定：「承租期間乙
      方（被告）應維持申請承租條件之人口數，非經都市發展
      局同意，不得將本人及前項戶籍內之家屬遷出該國宅．．
      ．。違反前二項約定者，甲方（原告）得終止契收回國宅
      。」。
    2.被告確於前承租5樓國宅租約之租期內曾於96年 8月7日將
      戶籍遷出臺北市，復於97年 2月19日遷回，違反國宅租售
      辦法第 4條第1項第1款規定，為兩造所不爭執，被告雖辯
      以其係在不知違背承租國宅規定之狀況下，才將戶籍遷出
      臺北市，但在申請轉租系爭 1樓國宅隨即遷回云云，惟被
      告前已承租上開 5樓華昌國宅數年，契約明文承租期間戶
      籍不得遷出該國宅，蓋台北市國宅係為減輕收入較低之台
      北市民生活負擔而設，國宅房屋租金遠低於一般房屋租金
      ，申請者之限制如收入水準、戶籍等條件限制嚴格眾所週
      知，被告久為國宅承租戶，豈有不知之理？其辯以不知違
      反規定云云，與常情有違，不足採信。原告以被告承租國
      宅資格不符，拒絕出租系爭 1樓國宅予原告，於法有據。
      原告為系爭國宅之所有權人，被告就系爭 1樓國宅尚與原
      告並未簽立租賃契約，亦不符合承租資格，而無正當占有
      權源，卻占有系爭 1樓國宅居住，屬無權占有人，原告自
      得依民法第767條規定請求被告自系爭1樓國宅遷出，騰空
      返還原告。
  (二)1.又按無法律上之原因而受利益，致他人受損害者，應返還
      其利益，依其利益之性質不能返還者，應償還其價額，民
      法第179條、第181條但書分別定有明文。而無權占有他人
      土地，可能獲得相當於租金之利益為社會通常之觀念，最
      高法院61年臺上字第1695號判例可資參照。
    2.被告無權占有系爭 1樓國宅，其因此受有占有該房屋之利
      益，致原告受有損害，核與民法第 179條前段所定「不當
      得利」之構成要件相當，該等利益依性質不能返還，原告
      自得請求被告償還相當於租金之價額。原告就系爭 1樓國
      宅曾於96年間出租予訴外人劉起鴻，約定之租金為每月4,
      950元，有租賃契約在卷可稽（詳本院卷第8頁），而被告
      於97年 8月15日搬入系爭國宅，為兩造所不爭執，被告因
      為無權占用系爭 1樓國宅所得利益應以相當於前開租金之
      價額即每月 4,950元計算，原告自得請求被告償還相當於
      租金之價額。是原告依民法第 179條規定請求被告自97年
      8月15日起至返還系爭停車位止，按月給付原告4,950元，
      亦屬有據。
五、綜上所述，原告依所有物返還請求權及不當得利之法律關係
    ，請求被告應將被告應將臺北市○○區○○街 160巷19弄19
    號1樓之系爭國宅騰空返還予原告，並應自97年8月15日起至
    返還日止，按月給付原告 4,950元，皆有理由，均應予准許
    。
六、本件事證已臻明確，兩造其餘攻擊防禦方法，經本院斟酌後
    ，認為均不足以影響本判決之結果，自無一一詳予論述之必
    要，附此敘明。
七、據上論結，本件原告之訴為有理由，依民事訴訟法第78條，
    判決如主文。
中    華    民    國    98    年    8     月    10    日
                  民事第二庭    法  官  黃雅芬
以上正本係照原本作成。
如對本判決上訴，須於判決送達後20日內向本院提出上訴狀
中    華    民    國    98    年    8     月    10    日
                                書記官  高秋芬


司法院資訊處製作；財團法人民間司法改革基金會備份。
